【裁判字號】    95,矚重訴,2
【裁判日期】    970430
【裁判案由】    貪污
【裁判全文】
臺灣板橋地方法院刑事判決             95年度矚重訴字第2號
公  訴  人  臺灣板橋地方法院檢察署檢察官
被      告  子○○原名徐永雄.
選任辯護人  林帥孝律師
被      告  己○○
被      告  寅○○
上2 人共同
選任辯護人  薛松雨律師
            王玫珺律師
            林佳薇律師
被      告  丑○○
選任辯護人  趙建和律師
被      告  壬○○
被      告  未○○
被      告  丙○○
上3 人共同
選任辯護人  王敬堯律師
被      告  巳○○
被      告  辰○○
上2 人共同
選任辯護人  李志澄律師
            林美伶律師
上列被告等因貪污等案件，經檢察官提起公訴（94年度偵字第10
939 號），本院判決如下：
    主  文
丙○○、辰○○連續犯行使業務登載不實文書罪，各處有期徒刑
捌月，均減為有期徒刑肆月，如易科罰金，均以銀元參佰元即新
臺幣玖佰元折算壹日。
子○○、己○○、寅○○、丑○○、壬○○、未○○、巳○○均
無罪。
    事  實
壹、緣臺北縣鶯歌鎮為配合交通部「臺灣北部區域第二高速公路
    建設計畫暨其交流道連絡道路改善修正計畫」，於民國89年
    間委託萬銘工程顧問有限公司（下稱萬銘公司）規劃、設計
    「鶯歌系統交流道尾水聯外分洪排水路改善計畫」，並於91
    年間，公告辦理「鶯歌系統交流道尾水聯外分洪排水路改善
    計畫工程」之招標作業，而先後於91年12月12日、92年1 月
    16日2 次公開招標，第1 次因故廢標，第2 次則由鴻基工程
    股份有限公司（下稱鴻基公司）得標，且將部分工程轉包予
    建耀營造工程股份有限公司（下稱建耀公司）承做。丙○○
    係鴻基公司派駐上開工地之工地主任，辰○○則係萬銘公司
    負責該工地之監造人員，皆為從事業務之人。2 人均知悉建
    耀公司所提供關於施工期間所使用之鋼筋及預拌混凝土數量
    與事實不符，仍便宜行事，各基於行使業務登載不實文書之
    概括犯意，於93年6 至12月間，在上開工地或其等所屬公司
    等處，先由丙○○依據建耀公司人員提供之前揭不實資料，
    填載在其業務上所掌之施工日報表，提交予辰○○而行使，
    再由辰○○將該施工日報表上所載不實資料，轉載在其業務
    上所掌之監造日報表，併同其他估驗資料，轉送臺北縣鶯歌
    鎮公所而行使，供臺北縣鶯歌鎮公所作為支付估驗款之參酌
    ，臺北縣鶯歌鎮估驗計價時，雖非以該施工日報表、監造日
    報表所載資料為唯一依據，然仍增加數量查估之困難，而影
    響估驗之正確性，足生損害於臺北縣鶯歌鎮公所。
貳、案經法務部調查局臺北市調查處移送臺灣板橋地方法院檢察
    署檢察官偵查起訴。
    理  由
壹、被告丙○○、辰○○雖坦承其等分別為鴻基公司工地主任、
    萬銘公司監造人員，製作施工日報表、監造日報表為其等之
    業務，惟均矢口否認犯有行使業務登載不實犯行，辯稱：其
    等確實是據實記載，僅因人力不足，記載概要，無法百分之
    百精確云云。經查，被告丙○○、辰○○於警、偵訊時，已
    分別自承：「施工日報表由建耀公司施工人員自行製作，製
    作以後才提報給我，依照規定我要逐日檢查施工數量及施工
    項目是否符合現場施工情形並簽名以示負責，但是我並沒有
    逐日檢查。」、「建耀公司提供簡單資料給我，我核對一下
    就填寫施工日報表。」、「這些數量是建耀公司提供給我的
    ，我未核對。」（見調查局卷第78頁；偵查卷第67、68頁）
    ；「建耀公司經常是先斬後奏，所以我無法確實監工，只好
    依照丙○○的施工日報照抄。」、「依據鴻基公司之施工日
    報表及材料證明、測驗報告、相關公所要求文件去填載。」
    （見調查局卷第54頁反面；偵查卷第44頁）等語詳實，而比
    對卷附93年6 月7 日、93年12月25日監造日報表與羅東鋼鐵
    廠股份有限公司請款單、長榮開發股份有限公司對帳請款單
    ，暨93年12月3 、6 、7 、8 、11、13、16、18、21、24日
    之監造日報表與國產實業建設股份有限公司（下稱國產公司
    ）訂單出貨統計表、預拌混凝土保證書等資料（見他字卷第
    119 至153 頁），並參酌證人即國產公司土城廠主任甲○○
    於本院審理時，證稱該公司實際出貨量應以出貨資料為準，
    品質保證書上之數量僅是配合建耀公司之要求而開立等語（
    見本院卷(五)第294 至296 頁），可知被告丙○○、辰○○於
    上開期間所填製之施工日報表、監造日報表上，鋼筋及預拌
    混凝土之使用數量確有不實，其等2 人前揭自白與事實相符
    。被告丙○○、辰○○以證人身分在本院作證時，固均提及
    鋼筋、混凝土來源非僅單一供應商云云，然遍查卷附系爭工
    程之施工、監造相關資料，尚乏依據，且他家供應商出廠之
    混凝土，當無由國產公司出具品質保證書之理，其等上開所
    辯及作證時所為有利於己之說詞，與情理不符，均係卸責之
    詞，不足採信。又「施工日報表係由施工單位之工程師每日
    或次日填具後，呈工地主任核閱，或由工地主任自行填具。
    內容應含單日之施工項目、施工數量，材料試驗情形及其他
    重大施工事件之紀錄。」、「監造日報表則係由監造單位之
    工程師每日或次日填具後，呈法定監造人核閱，或由監造人
    員自行填具。內容應含當日之施工項目、施工數量、材料試
    驗情形及其他重大施工事件之紀錄。」，有臺北市土木技師
    公會95年10月4 日北土技字第9531663 號函文在卷可稽（見
    本院卷(二)第166 頁），而系爭工程估驗請款時附有前揭監造
    日報表，有臺北縣鶯歌鎮公所為支付第一、二、三期估驗款
    所擬之簽呈檢附資料可資證明（見偵查卷第172 至178 、19
    0 、191 、203 、204 頁），足認施工日報表、監造日報表
    所載資料，可供估驗請款時用，依被告丙○○、辰○○己身
    之說詞，此並為2 人所熟知（分見調查局卷第78頁；調查局
    卷第55頁）。雖由前揭估驗資料所載內容可知，臺北縣鶯歌
    鎮公所辦理估驗計價時，仍應至現場實際查驗，非以施工日
    報表、監造日報表所載資料為唯一依據，本案亦查無被告丙○○、辰○○有圖不法利益或損害他人利益之意圖，或鴻基
    公司有因此獲利之證據（理由參三(八)參照），但上開日報表
    既是供為估驗時之參酌，填載不實自會增加查驗時核對之困
    難，而影響估驗之正確性，仍足生損害於臺北縣鶯歌鎮公所
    。綜上，被告丙○○、辰○○連續行使業務登載不實文書之
    犯行，均堪認定，應依法論科。
貳、被告丙○○、辰○○行為後，如附表所示刑法條文及其配套
    規定業經變更，並均於95年7 月1 日施行，茲依規範行為後
    法律變更所生新舊法律比較適用之準據法即刑法第2 條第1
    項之規定（逕適用裁判時法，最高法院95年5 月23日刑事庭
    第8 次會議決議參照），為「從舊從輕」之比較（詳如附表
    所示），行為後之法律並未較有利，是均應適用行為時即修
    正前之規定論處。被告丙○○、辰○○分別為鴻基公司工地
    主任、萬銘公司監造人員，而萬銘公司係臺北縣鶯歌鎮公所
    依政府採購法第5 條第1 項委託代辦採購之團體，依政府採
    購法施行細則第4 條第1 項之規定，此委託屬勞務採購，應
    屬私經濟行為之民事上委任，是2 人均屬從事業務之人。核
    被告丙○○、辰○○所為，均係犯刑法第216 條、第215 條
    之行使業務登載不實文書罪。其等於業務上作成之文書登載
    不實之低度行為，應為行使之高度行為所吸收，不另論罪。
    被告2 人先後多次行使業務登載不實文書，時間緊接，方式
    相同，又係犯構成要件相同之罪名，顯係基於概括犯意反覆
    所為，為連續犯，均應依行為時刑法第56條之規定，以1 罪
    論，並均依法加重其刑。爰審酌被告2 人犯罪之動機、手段
    、素行、所生危害、智識程度、犯後否認犯行之態度等一切
    情狀，分別量處如主文所示之刑。又因被告2 人犯罪之時間
    ，均係於96年4 月24日以前，合於中華民國96年罪犯減刑條
    例所定之減刑條件，應各再減其等之宣告刑2 分之1 ，併諭
    知易科罰金之折算標準。至其等業務上製作之施工日報表、
    監造日報表已提出行使，且非屬義務沒收之物，尚無諭知沒
    收之必要，故不予沒收，併此敘明。
參、無罪部分：
一、公訴意旨另以：被告子○○為臺北縣鶯歌鎮公所秘書兼發包
    中心主任、己○○為建設課課長、丑○○為建設課技士、寅
    ○○為建設課技士兼發包中心承辦人，均為依據法令從事公
    務之人員；午○○（通緝中，到案後另行審結）為前臺北縣
    議員，亦為建耀公司之實際負責人；壬○○為鴻基公司負責
    人，未○○為鴻基公司副理；巳○○為萬銘公司負責人。午
    ○○為壟斷系爭工程利益，先勾結子○○、寅○○，於系爭
    工程91年12月12日第一次開標時，虛捏理由廢標，並由不詳
    人士洩漏參標廠商名單予午○○（詳如理由參三(一)所載）；
    重新招標後，午○○又勾結子○○、丑○○、寅○○綁標，
    要求投標廠商要有「推進涵管」、「臨水護坡」之實績證明
    ，且在招標文件作更嚴格限制及製造矛盾混淆投標廠商（詳
    如理由參三(二)所載）；午○○為掩人耳目，向壬○○之鴻基
    公司借牌參與投標，惟因鴻基公司並不符合前揭實績證明之
    資格，乃再透過丑○○、巳○○、未○○向符合資格之笛鈞
    營造有限公司（下稱笛鈞公司）、建豐工程有限公司（下稱
    建豐公司）借牌，笛鈞公司並未應允，未○○竟仍在合作協
    議書上偽造笛鈞公司及其負責人戌○○之署押後，參與投標
    （詳如理由參三(三)至(六)所載）；92年1 月16日第二次開標時
    ，子○○、寅○○編造理由，非法排除國雍營造有限公司（
    下稱國雍公司）參與決標之權利（詳如理由參三(七)所載）；
    鴻基公司得標後，轉包予午○○經營之建耀公司施做，建耀
    公司即連續偷工減料，己○○、丑○○明知系爭工程有違法
    轉包及施工日報表、監造日報表記載不實之事，卻未依法處
    罰及解約，且違法核准計價（詳如理由參三(八)所載）。因認
    被告子○○、寅○○、丑○○、己○○所為，係犯貪污治罪
    條例第4 條第1 項第3 款之罪；巳○○、壬○○、未○○所
    為，係犯政府採購法第87條第3 項、第5 項之罪，未○○另
    犯有刑法第216 、210 條之罪云云。
二、按犯罪事實應依證據認定之，無證據不得認定犯罪事實；不
    能證明被告犯罪者，應諭知無罪之判決，刑事訴訟法第154
    條第2 項、第301 條第1 項分別定有明文。而認定不利於被
    告之事實，須依積極證據，苟積極證據不足為不利於被告事
    實之認定時，即應為有利於被告之認定，更不必有何有利之
    證據（最高法院30年上字第816 號判例要旨參照）。故被告
    否認犯罪事實所持之辯解，縱屬不能成立，仍非有積極證據
    足以證明其犯罪行為，不能遽為有罪之認定（最高法院30年
    上字第1831號判例要旨參照）。又檢察官對於起訴之犯罪事
    實，應負提出證據及說服之實質舉證責任。倘其所提出之證
    據，不足為被告有罪之積極證明，或其指出證明之方法，無
    從說服法院以形成被告有罪之心證，基於無罪推定之原則，
    自應為被告無罪判決之諭知（最高法院92年臺上字第128 號
    判例要旨參照）。另當事人得聲請法院調查證據，而法院為
    發見真實，亦得依職權調查證據，但限於維護公平正義或對
    被告之利益有重大關係之事項為限，刑事訴訟法第163 條第
    1 、2 項定有明文。故法院固得依職權調查證據，但並無蒐
    集證據之義務。蒐集證據乃檢察官或自訴人之職責，事實審
    法院應以調查證據為其主要職責，其調查之範圍，亦以審判
    中所存在之一切證據為限，案內不存在之證據，即不得責令
    法院為發現真實，應依職權從各方面蒐集證據（最高法院91
    年度臺上字第5846號判決要旨參照）。
三、訊據被告子○○、寅○○、丑○○、己○○、巳○○、壬○○、未○○固坦承其等具公訴人所指之身分，惟堅決否認涉
    有上開犯行，被告子○○辯稱：其雖為發包中心主任，但並
    無經辦空間，且91年12月12日第一次開標時，其並不在場；
    寅○○辯稱：其確有接到廠商電話投訴，現場亦有廠商抗議
    ，招標文件是萬銘公司設計，投標廠商是否符合資格，其尊
    重萬銘公司之專業；丑○○辯稱：其並未指示萬銘公司更改
    招標內容，並無綁標之問題；己○○辯稱：其僅負責行政業
    務，系爭工程之監工是由萬銘公司負責，其不知有轉包等事
    ，請款過程亦無不法；巳○○辯稱：其有介紹廠商彼此認識
    ，但不知道有借牌之事；壬○○辯稱：系爭工程委由建耀公
    司承做之項目僅占總工程一部分，應屬分包，並非借牌；未
    ○○辯稱：不知檢察官所稱之借牌所指為何，笛鈞公司確有
    同意擔任鴻基公司之協力廠商等語。茲依檢察官起訴書所載
    犯罪事實之先後順序，審酌如下：
（一）公訴人認第一次招標時，子○○、寅○○均明知投標須知
      規定「得標後再提出分包商資格文件」並不構成限制投標
      ，卻由寅○○偽稱接獲廠商匿名電話抗議前述規定構成限
      制投標，而由子○○宣布廢標，再由不詳人士洩漏投標廠
      商名單予午○○部分：
    １依寅○○所稱第一次開標之過程，乃「我在91年12月12日
      上午9 時10分，接獲某營造廠商（並未告知我係何廠商）
      電話投訴，稱對於分包商證件有疑義，該工程投標後再行
      檢具分包商資格有限制投標之嫌，我立即緊急簽呈擬將該
      工程標期展延，並獲鎮長地○○批示同意展延，但在開標
      前向廠商宣布時，卻遭投標之廠商提出異議，之後主持人
      秘書徐永雄裁示流標，又遭廠商異議，最後決定廢標。」
      、「當時會場上廢標……有投標廠商針對投標資格有所異
      議（見他字卷第29、30頁；調查局卷第12頁反面）。就廠
      商以電話投訴部分，寅○○於91年12月12日所為之簽呈說
      明欄上，確實載有：「本案91年12月12日上午9 時10分，
      某營造廠電話投訴本所政風室及建設課對於分包商證件疑
      義，認為投標後再行檢具分包商資格有限制投標之嫌。」
      （見調查局卷第175 頁），此並與證人即臺北縣鶯歌鎮公
      所政風室主任辛○○所證：「開標前說要延標」等語相符
      （見本院卷(五)第86頁）。就現場廠商異議部分，依卷附臺
      北縣鶯歌鎮公所廢標紀錄所載（見調查局卷第16、17頁）
      ，當日參與投標之公司計有世龍營造股份股份有限公司（
      下稱世龍公司）、磊庭營造有限公司（下稱磊庭公司）、
      文健營造股份有限公司（下稱文健公司）、漢城營造有限
      公司（下稱漢城公司）、皇喬營造有限公司（下稱皇喬公
      司），廢標理由，則是「本招標案之招標文件內容經廠商
      提出分包商資格疑義後，主持人當場宣布廢標，另擇期重
      新辦理招標」。而以此訊之各廠商參與投標之人，除世龍
      公司人員未曾到案說明外，證人即磊庭公司乙○○證稱：
      「廠商提出異議是說在投標後，再找就可以了」、「……
      有別的廠商跟縣政府或鎮公所講，應該可以標到後，再去
      找分包商，也就是針對此部分有異議。」、「應該不是在
      現場的廠商，而是在開標前，就有人提出抗議。」（見本
      院卷(五)第117 、118 頁）；證人即文健公司申○○證稱：
      有廠商當場異議，其於調查局稱現場有廠商提出分包商資
      格有限制招標之虞是正確的（見本院卷(五)第109 、113 頁
      ）；證人即皇喬公司戊○○證稱：現場有投標廠商提出異
      議（見本院卷(五)第136 頁）。另證人即漢城公司負責人林
      金極則證稱：公司經理林招錦參與投標後轉知，投標當場
      有廠商提出異議，才決定廢標（見調查局卷第117 頁反面
      ）。除乙○○所稱異議之時間點略有出入，餘皆與前揭廢
      標紀錄所載內容無違。公訴人未說明上開證據有何不實，
      遽指寅○○前揭所言出於虛捏，即嫌速斷。
    ２公訴人認91年12月12日第一次招標時，投標須知規定「得
      標後再提出分包商資格文件」並不構成限制投標。然此與
      起訴書所載92年1 月16日第二次招標有綁標行為（詳如理
      由參三(二)所載）互核，非無矛盾之處。蓋第一次招標時，
      關於實績證明，乃規定「得標後需提出符合規定之推進箱
      涵及臨水護坡施工分包商資格文件，如投標廠商可自行提
      出者免」、「得標廠商應於決標翌日起3 日內……提出分
      包商資格」，亦即投標廠商仍須提出實績證明，僅是得在
      決標後3 日內提出。此與第二次投標時，需於投標時提出
      實績證明文件，差別僅在須事先提出或是決標後3 日後提
      出而已，此有臺北縣鶯歌鎮公所第一、二次投標廠商資格
      文件可資比對（見調查局卷第10、11頁）。由前揭寅○○
      之說詞及系爭工程招標文件上記載之用語，現場廠商抗議
      內容究是針對招標文件要求「提出分包商資格文件」，或
      是「得標後」再提出分包商資格文件，非無疑義。倘係前
      者，觀之證人乙○○所證：「……具有這樣實績的廠商不
      多，認為有以小綁大的疑慮，因為地下涵管的工程金額不
      多。」（見本院卷(五)第119 頁）；證人即參與第二次投標
      之國雍公司協力廠商大藍營造有限公司天○○所證：「只
      佔總工程金額一小部分，所以用此來限制投標廠商資格有
      點奇怪。」、「一般會以主項或是特別困難的工程才會作
      資格限制，但是這個涵管推進工程其實是很簡單的工程。
      」（見本院卷(五)第149 、150 頁），顯見部分投標廠商確
      實認為提出實績證明之要件有限制投標之嫌，此亦為公訴
      人起訴本案第二次投標有綁標之依據，則何以一認為無限
      制投標，另一卻認為是綁標？倘公訴人所指不構成限制投
      標是指在決標後3 日內提出實績證明，即將重點放在時間
      要件，此與部分廠商之意見仍有不同，例如證人乙○○即
      證稱：「因為文件要在3 日內提供資料，時間很緊迫，所
      以我們也要事先找分包商……否則3 日內要再找很困難。
      」（見本院卷(五)第126 頁），而認投標時提出或得標後3
      日內提出，無太大差異。是系爭工程是否有限制投標，各
      廠商間之認知非全然一致，在無其他積極證據佐證寅○○
      有不法意圖之情形下，逕認寅○○主觀上「明知不構成限
      制投標」云云，尚屬無據。
    ３依政府採購法第84條第1 項前段規定：「廠商提出異議或
      申訴者，招標機關評估其事由，認其異議或申訴有理由者
      ，應自行撤銷、變更原處理結果，或暫停採購程序之進行
      。」，同法第48條第1 項第4 款亦規定，依上開規定暫停
      採購程序者，可不予開標決標。雖依政府採購法相關規定
      ，此異議之提出受有法定期間之限制，惟依政府採購法施
      行細則第105 條之1 規定：「招標機關處理異議為不受理
      之決定時，仍得評估其事由，於認其異議有理由時，自行
      撤銷或變更原處理結果或暫停採購程序之進行。」。檢察
      官傳喚之證人即臺北縣政府採購處副處長癸○○即證稱：
      政府採購法就異議提出之時間雖有限制，但若認為異議有
      理由，承辦人員仍可以暫停採購程序之進行，或決定不繼
      續招標，寅○○前述簽呈應符合政府採購法之要件等語（
      見本院卷(五)第290 、291 頁），此固為證人個人就政府採
      購法之法律意見，然由其乃具有辦理政府採購法承辦人員
      之身分為類比，在無證據證明子○○、寅○○有不法意圖
      時，尚難僅因本案決定廢標或作業程序上之不完備，率然
      認定系爭工程有弊端。
    ４公訴人所指洩漏投標廠商名單之事，依據證人乙○○（見
      本院卷(五)第120 頁）、申○○（見本院卷(五)第114 頁）所
      證：系爭工程於91年12月12日廢標後，午○○確有對其等
      施壓之說詞，尚非無憑。然依起訴書所載，此係由「不詳
      人員」洩漏（見起訴書第3 頁第26行）。而依證人申○○
      所證，其領回文件，看得到其他廠商的名字（見本院卷(五)
      第111 頁）；證人乙○○亦表示，有心人可以看到其他廠
      商名單（見本院卷(五)第119 頁）；證人戊○○則稱，簽名
      於簽收紀錄時，會看到其他廠商的名字（見本院卷(五)第14
      5 頁），此與卷附「廠商投標文件簽收」、「廢標領回原
      標封」等文件之格式互核（見調查局卷第172 、173 頁）
      ，並無不合。兼之，本案工程金額甚大，能參與投標之廠
      商本屬有限，且廠商投標公共工程，受限於主、客觀要件
      ，常有地域性，業者彼此間對何人會參與何項工程投標，
      非無法窺知一二。既無積極證據足認子○○、寅○○等人
      於決定廢標有不法意圖，此「不詳人士」洩漏投標廠商名
      單之事實，即難與子○○、寅○○之行為為連結。
    ５至被告子○○於本院審理期間，改稱自己並未參與91年12
      月12日之廢標過程云云，除與其己身於警、偵訊時所言不
      符，亦與在場其餘臺北縣鶯歌鎮公所人士如寅○○（見本
      院卷(五)第35頁）、丑○○（見本院卷(五)第64頁）、酉○○
      （見本院卷(五)第76頁）及投標廠商如皇喬公司戊○○（見
      本院卷(五)第137 頁）所言相違，並無足採。子○○如此辯
      解，雖動機可疑，惟證明被告犯罪為檢察官職責，如積極
      證據不足證明犯罪事實時，被告之抗辯或反證縱屬虛偽，
      仍不能以此資為積極證據應予採信之理由。此尚不足據為
      不利子○○之認定。
（二）公訴人認系爭工程重新招標後，午○○勾結丑○○、寅○○等人綁標，要求投標廠商要有「推進涵管」、「臨水護
      坡」之實績證明，且故意將「推進管涵」及「臨水護坡」
      分包商之資格審查時間，由決標後審查改為較第一次招標
      更具限制性之決標前審查，並將推進管涵實績由「直徑≧
      ∮2000mm」更改為「淨斷面積∮2.0 平方公尺以上」，使
      符號與文字產生矛盾，誤導投標廠商判斷部分：
    １系爭工程金額為新臺幣2 億元以上，依「投標廠商資格與
      特殊或巨額採購認定標準」第8 條第1 款之規定，屬政府
      採購法所規定之「巨額採購」。而依政府採購法第36條第
      1 項、第2 項規定：「機關辦理採購，得依實際需要，規
      定投標廠商之基本資格。」、「特殊或巨額之採購，須由
      具有相當經驗、實績、人力、財力、設備等之廠商始能擔
      任者，得另規定投標廠商之特定資格。」，及投標廠商資
      格與特殊或巨額採購認定標準第2 條、第4 條第1 項第1
      款、第5 條第1 項第1 款之規定：「機關辦理採購，得依
      採購案件之特性及實際需要，就下列事項訂定投標廠商之
      基本資格，並載明於招標文件：一、與提供招標標的有關
      者。二、與履約能力有關者。」、「機關依第2 條第2 款
      訂定與履約能力有關之基本資格時，得依採購案件之特性
      及實際需要，就下列事項擇定廠商應附具之證明文件或物
      品：一、廠商具有製造、供應或承做能力之證明。如曾完
      成與招標標的類似之製造、供應或承做之文件、招標文件
      規定之樣品、現有或得標後可取得履約所需設備、技術、
      財力、人力或場所之說明或品質管制能力文件等。」、「
      機關辦理特殊或巨額採購，除依第二條規定訂定基本資格
      外，得視採購案件之特性及實際需要，就下列事項擇定投
      標廠商之特定資格，並載明於招標文件：一、具有相當經
      驗或實績者。其範圍得包括於截止投標日前5 年內，完成
      與招標標的同性質或相當之工程、財物或勞務契約，其單
      次契約金額或數量不低於招標標的預算金額或數量之5 分
      之2 ，或累計金額或數量不低於招標標的預算金額或數量
      ，並得含採購機關（構）出具之驗收證明或啟用後功能正
      常之使用情形證明。」，是系爭工程就法律層面而言，如
      有必要而為特殊限制，與法並無相違。
    ２雖部分參與投標之廠商，認系爭工程有以小綁大之綁標疑
      慮，已如前述，然亦有部分未得標之投標廠商有不同見解
      ，如皇喬公司之戊○○即證稱其認為系爭工程應無綁標之
      問題（見本院卷(五)第141 頁），是究係綁標或是視採購案
      件之特性及實際需要而為限制，仍應依據實際情形為專業
      之考量，廠商之意見僅是參考。就此，系爭工程設計者巳
      ○○已解釋：「因為最後60公尺，是穿過大湳給水場的重
      力引水管及壓力流出水管，要供應每天200 萬人的供水，
      所以工程要特別小心，因為推進工程是非常緩慢，要很小
      心，大湳給水廠叫我們要小心，不要去碰，這是在設計之
      前的協調會就有提到。」、「我們原本不知道那裡有大湳
      給水廠，所以我們是通知板新給水廠的人來開會，板新給
      水廠是在右岸。」、「這並不是簡單的工程。之前證人所
      稱的簡單，我不曉得他們是否針對直徑2.0 公尺所為之陳
      述，這只是資格限制，但是實際上我們要推進的是5 倍斷
      面積，資格限制是要提醒廠商有一個關鍵施工在合約裡面
      。」（見本院卷(五)第424 、425 頁），雖因巳○○為同案
      被告，所為證言之憑信力非無值斟酌之處，然公訴人既未
      具體指出上開要求「推進涵管」、「臨水護坡」之限制有
      何不當或違反專業之處，自不得僅憑部分投標廠商之意見
      ，即認系爭工程有綁標問題。
    ３觀之系爭工程第一、二次投標廠商資格文件（見調查局卷
      第10、11頁），推進箱涵分包商，原規定「曾經於5 年內
      完成地下管線掘進≧∮2000mm或大於2m×2m箱涵（淺盾或
      推進）相關工程之竣工結算驗收證明文件」，嗣則改為「
      淨斷面積∮2.0 平方公尺（不含結構厚度）以上之工程完
      工驗收證明文件」。就後者而言，因該「∮」符號，乃直
      徑「ψ」之意，是「直徑2.0 平方公尺」，確有矛盾之處
      （理由參三(二)４參照），但第二次招標投標廠商資格是否
      較第一次更具限制性，則非無仁智之見。蓋就實績證明文
      件提出之「時間」修改為於投標時提出，或有部分廠商認
      為較投標後3 日內提出為嚴格，然亦有廠商認為影響不大
      ，業如前述（詳如理由參三(一)２所載）；惟就實績證明之
      「內容」而言，其要件卻是較為放寬。因「推進涵管」部
      分，縱將「淨斷面積∮2.0 平方公尺」之要件理解為較嚴
      格之「淨斷面積直徑2.0 公尺」，致第一、二次招標此部
      分內容無太大差異（倘係理解為「淨斷面積2.0 平方公尺
      」，則內容已放寬），由於「臨水護坡」部分已刪除「完
      成類似水庫蓄水區具有經常性施築臨時擋水深2.0m以上」
      之要件，此實績證明之限制顯較第一次招標時為寬。是公
      訴人此部分之論證，尚有不足。
    ４巳○○於檢察官偵訊時，就前揭「淨斷面積∮2.0 平方公
      尺」之矛盾，已供稱：「是我們訂的，我們公司有提供2
      個版本，其中1 個版本是有瑕疵，就是如鶯歌鎮公所公告
      之版本，鶯歌鎮公所是根據我們提供有瑕疵之版本公告的
      ，他們並未更動。」（見偵查卷第110 頁），於本院審理
      時，復以證人身分證稱上開「淨斷面積∮2.0 平方公尺」
      是萬銘公司修改時之筆誤等語（見本院卷(五)第426 、427
      頁），並另解釋：「這個案子在92年的9 月份，也就是第
      二次決標以後大約7 個月以後，鴻基公司在公所開會要求
      解約，後來在92年10月份，縣府又作一次決議，鴻基公司
      同意繼續承做下去，在9 月份經公所決定解約以後，公所
      告訴我，前面直徑2.0 公尺有些爭議，所以我們才會修正
      ，我在調查局提出的資料是屬於預計要解約，預備作第三
      次招標的資料。」（見本院卷(五)第421 頁），此與兩造不
      爭執真正而署名萬銘公司91年12月製作之「臺北縣鶯歌鎮
      公所鶯歌系統交流道尾水聯外分洪排水路改善計畫招標文
      件」（見外置證物，內附文件均記載「淨斷面積∮2.0 平
      方公尺」）互核，尚無不符，是檢察官認定此矛盾是丑○○、寅○○故意更改，誤導廠商之判斷云云（見起訴書第
      4 頁第7 至13行），即與證據所示不符。
    ５另所謂綁標，目的無非是為得標。惟依檢察官起訴書所載
      之事實，午○○向壬○○借用鴻基公司投標時，因鴻基公
      司不符合實績證明，僅得要求巳○○、未○○向笛鈞公司
      、建豐公司借牌，然笛鈞公司並未應允，未○○只好在合
      作協議書上偽造笛鈞公司及其負責人戌○○之署押後，參
      與投標。亦即認為系爭工程綁標後，欲圖利之人並未受其
      利，甚至需要另以偽造文書方式取得投標資格，在情理上
      ，非無疑問，而有矛盾之處，併予指明。
（三）公訴人認午○○借用壬○○之鴻基公司名義投標系爭工程
      部分：
      檢察官起訴時，雖謂午○○「與鴻基公司負責人壬○○協
      議，借用鴻基公司之名義投標」（見起訴書第4 頁第5 、
      6 行），惟又稱「得標後再以『轉包』於實際上由午○○
      經營之建耀公司……」（見起訴書第4 頁第6 、7 行），
      甚至稱「己○○、丑○○等明知鴻基公司已違約將本工程
      全數『轉包』予午○○之建耀公司……不僅未依法處罰及
      解約」（見起訴書第6 頁第24至29行），非無將「借牌」
      、「轉包」混為一談，則鴻基公司與建耀公司間究係轉包
      或是借牌，已非無疑。蓋所謂轉包，依政府採購法第65條
      第1 、2 項之規定，係指：「得標廠商應自行履行工程、
      勞務契約，不得轉包。」、「前項所稱轉包，指將原契約
      中應自行履行之全部或其主要部分，由其他廠商代為履行
      。」而言，此與政府採購法第87條第5 項規定「借用他人
      名義或證件投標者」，顯係不同概念。公訴人雖指壬○○
      有借牌行為（按：倘有該事實，應係犯政府採購法第87條
      第5 項後段所稱「容許他人借用本人名義或證件參加投標
      者」），然除有前揭論述上之矛盾外，復與下列客觀證據
      相衝突，即：鴻基公司、建耀公司間訂有分包協議書、工
      程協力合約書，有各該契約存卷可參（見調查局卷第215
      至224 頁），依證人卯○○所證，就系爭工程開協調會、
      檢討會時，亦是鴻基公司林聰賢、丙○○出席（見本院卷
      (五)第273 頁）。公訴人未就各該證據有何不實為彈劾，不
      足使本院形成壬○○有借牌行為之心證。
（四）公訴人認丑○○、巳○○、未○○代向笛鈞公司、建豐公
      司借牌部分：
    １依卷附臺北縣鶯歌鎮公所辦理「鶯歌系統交流道尾水聯外
      分洪排水路改善計畫」投標廠商資格文件（見調查局卷第
      11頁）所載，實績證明得由協力營造廠提出。而政府採購
      法第67條第1 項及政府採購法施行細則第36條規定：「得
      標廠商得將採購分包予其他廠商。稱分包者，謂非轉包而
      將契約之部分由其他廠商代為履行。」、「投標廠商應符
      合之資格之一部分，得以分包廠商就其分包部分所具有者
      代之。但以招標文件已允許以分包廠商之資格代之者為限
      。前項分包廠商及其分包部分，投標廠商於得標後不得變
      更。但有特殊情形必須變更者，以具有不低於原分包廠商
      就其分包部分所具有之資格，並經機關同意者為限。」，
      是系爭工程招標文件規定實績證明得由協力營造廠提出，
      並未違反政府採購法之規定。笛鈞公司、建豐公司於系爭
      工程中，分係擔任鴻基公司「臨水護坡」、「推進涵管」
      之協力廠商，有臺北縣鶯歌鎮公所「鶯歌系統交流道尾水
      聯外分洪排水路改善計畫工程」合作協議書2 份可資佐證
      （見他字卷第98、110 頁），是就法律層面而言，鴻基公
      司與笛鈞公司、建豐公司間，應係分包關係，而非借牌。
      據此，無論檢察官起訴時，所指向此2 家公司借牌之主體
      係午○○或鴻基公司，均屬無據。則丑○○、巳○○、未
      ○○，縱有介紹廠商彼此認識，尚不能以政府採購法關於
      借牌之刑責相繩。公訴人雖另指鴻基公司事後並未實際與
      笛鈞公司、建豐公司簽約，然此當屬履約與否之問題，不
      致使分包之法律關係變更為借牌。至證人即笛鈞公司戌○○於本院審理時，證稱：「他（按：指鴻基公司）願意找
      我，我才會去做，蓋章只是代表我願意配合投標，他應該
      要找我，但是他不找我，我沒有辦法。」、「如果價錢談
      得好，當然願意。」、「在業主與得標廠商簽約之前，這
      些都是可以變更的。」（見本院卷(五)第250 、251 、252
      頁）云云，雖與前揭政府採購法施行細則第36條之規定不
      合，然應係其不具政府採購法專業所致，並無礙笛鈞公司
      與鴻基公司不具借牌關係之認定。
    ２反面而言，倘有人向笛鈞公司、建豐公司借牌，就此2 公
      司而言，即屬「容許他人借用本人名義或證件參加投標者
      」，但公訴人非僅未對各該公司相關人員訴追，甚至就笛
      鈞公司部分，另認定「未告知庚○○實際用途而借用笛鈞
      公司之登記證件影本」、「未○○雖明知笛鈞公司實際並
      未應允協助鴻基公司執行臨水護岸工程，惟為取得投標實
      績，竟於91年1 月14日偽造笛鈞公司及其負責人戌○○之
      簽名署押而偽造鴻基公司與笛鈞公司之合作協議書，作為
      鴻基公司之分包商實績」（見起訴書第4 頁第25行至第5
      頁第2 行），而認笛鈞公司及其負責人戌○○屬偽造文書
      犯行之被害人，論理上顯然矛盾。
    ３至鴻基公司與笛鈞公司、建豐公司接洽分包之過程如何，
      丑○○、巳○○固有不同說詞，而有可議之處，惟既無從
      認定上開公司間有檢察官所指之借牌行為，縱其等所辯有
      所不實，並不影響上開認定。
（五）公訴人提及圍標行為部分：
      起訴書中，雖提及「圍標」2 字（見起訴書第3 頁第13行
      ），惟僅泛稱鴻基公司、國雍公司、本山營造有限公司（
      下稱本山公司）、富義營造有限公司（下稱富義公司）、
      皇喬營造有限公司（下稱皇喬公司）5 家廠商投標，並未
      提及如何圍標之犯罪事實，上開各公司之人員，亦無人因
      此遭起訴。況且，除國雍公司一再爭執招標不公，當無參
      與圍標之可能，固毋庸言，證人即皇喬公司戊○○證稱：
      無人找其圍標（見本院卷(五)第146 頁）；證人即本山公司
      負責人亥○○證稱：是因看到公告才去投標的（見本院卷
      (五)第300 頁）；證人即富義公司負責人丁○○證稱：無人
      要求配合投標（見本院卷(五)第413 頁），均否認有圍標之
      事。公訴人並未指出此犯罪事實之情節為何，亦未提出任
      何證據，所指圍標顯屬無據。
（六）公訴人所指子○○、寅○○非法排除國雍公司參與決標之
      權利部分：
      系爭工程於92年1 月16日第二次招標時，係以「實績證明
      不足∮2000MM及分包商未附營造業會員證」為由，認定國
      雍公司資格不符，而排出其參與決標之資格乙節，有臺北
      縣鶯歌鎮公所開標紀錄1 份在卷可考（見調查局卷第9 頁
      ），此與證人天○○證稱：一開始是稱「提供的斷面積的
      實績不符合規定」，嗣打電話詢問時，又稱稅單過期，後
      來又改成是沒有附營造公會會員證（見本院卷(五)第148 頁
      ）等語互核，可知臺北縣鶯歌鎮公所對國雍公司不符合投
      標資格之說法先後雖所不同，但最主要還是實績證明之問
      題。就此資格疑義，寅○○指稱其是尊重專業。巳○○則
      證稱：「（問：第2 次開標時，是否你判定國雍公司資格
      不符？）是的。……公所人員審查完畢後，我被叫進去看
      資料，因為國雍公司提出之實績是直徑1. 8公尺，我認為
      不符合直徑2.0 公尺之資格。」（見本院卷(五)第416 、41
      7 頁），依此事證，公訴人指子○○、寅○○係逕自排除
      國雍公司參與決標之資格，即與證據不合，而難據為不利
      子○○、寅○○之認定。至巳○○身為專業人士，自承上
      開有瑕疵之實績證明係其設計，卻又以筆誤卸責，非無可
      議之處，惟因巳○○被訴犯罪事實，僅有借牌部分之犯行
      （起訴書第4 頁第20行及附件編號7 部分參照），其是否
      涉犯政府採購法或其他法令之刑責，不在本院審究範圍，
      應由檢察官另行偵辦，併此敘明。
（七）公訴人認未○○偽造笛鈞公司及其負責人戌○○之合作協
      議書部分：
      證人即笛鈞公司負責人戌○○於本院審理時，證稱：「要
      開標前，有協議說要標這個工程，這是庚○○去跟鴻基公
      司協議的……。」、「上面的簽名不是我簽的，蓋章是我
      蓋的。」（見本院卷(五)第246 頁），雖與其於調查局所證
      其不知情云云不符，惟其亦解釋因該工程是公司另一負責
      人庚○○與鴻基公司接觸，公司曾配合很多公司投標，所
      以才弄混了等語（見本院卷(五)第247 頁）。此與證人庚○○證稱是其經由巳○○之介紹與鴻基公司接觸之說法，尚
      無相違（見本院卷(五)第255 、256 頁）。雖戌○○、庚○○2 人於上述作證過程中，就協議書上之笛鈞公司大、小
      章究是何人用印，均表示記憶不清，而有自己或另一人所
      為之不同說法，然觀之卷附臺北縣鶯歌鎮公所「鶯歌系統
      交流道尾水聯外分洪排水路改善計畫工程」合作協議書（
      見他字卷第98頁）所載，此合作協議，非僅需簽名、蓋章
      ，尚須填載實績資料及提供實績證明，倘未經笛鈞公司同
      意，他人實難取得此等資料，是其等表示有授權之說詞，
      尚難指為不實。按刑法第210 條之偽造文書，以無制作權
      之人冒用他人名義而制作該文書為要件之一，如果行為人
      基於他人之授權委託，即不能謂無制作權，自不成立該條
      之罪（最高法院47年臺上字第226 號判例要旨參照）。被
      告未○○雖自承上開合作協議書上笛鈞公司及戌○○之名
      為其所書寫，但既是經過授權，即與偽造文書罪要件不符
      。兼之，該合作協議書與鴻基公司與建豐公司所簽立之他
      份合作協議書相對照（見他字卷第110 頁），投標廠商及
      協力廠商之名稱及負責人之名稱均是蓋名條章，僅笛鈞公
      司部分是用手寫，此與未○○供稱契約上之資料原則上都
      是蓋條章，但因戌○○當時表示沒有條章，所以由其代為
      書寫，再由戌○○本人蓋大、小章之說詞互核，尚無不合
      ，顯見其當時主觀想法，僅是代為填寫表格而已，益徵未
      ○○無偽造文書之意。
（八）公訴人指己○○、丑○○明知系爭工程已違約全部轉包及
      施工日報表、監造日報表記載不實，卻未依法處罰或解約
      ，並違法核准計價付款部分：
    １所謂轉包，依政府採購法之規定，係指將原契約中應自行
      履行之全部或其主要部分，由其他廠商代為履行而言，已
      如前述。系爭工程未見契約中有約定何者屬應自行履行之
      主要部分，則本案是否屬於轉包，當事人間非無爭執，此
      觀諸被告壬○○、未○○、丙○○提出之估成金額分包比
      例表即可得知（見本院卷(三)第72頁），故系爭工程是否屬
      於轉包，此乃公訴人首應證明者。再者，己○○、丑○○
      均否認知道有轉包及施工日報表、監造日報表記載不實之
      事，倘無證據證明其等知情即為控訴，亦屬無憑。另政府
      採購法第66條雖規定：「得標廠商違反前條規定轉包其他
      廠商時，機關得解除契約、終止契約或沒收保證金，並得
      要求損害賠償。前項轉包廠商與得標廠商對機關負連帶履
      行及賠償責任。再轉包者，亦同。」，政府採購法第101
      條第1 項第11款亦規定，發現廠商有違反第65條之規定轉
      包者，應將其事實及理由通知廠商，並附記如未提出異議
      者，將刊登政府採購公報。然機關究應採何種因應方案，
      非無裁量權限。轉包行為及施工日報表、監造日報表因便
      宜行事而登載不實之問題，均為營建業之陋習，倘公務員
      辦理公共工程知情卻未加處理，固有不當，然究屬貪瀆行
      為或僅是行政上之怠惰，仍應視其主觀犯意而定，而此亦
      應有積極證據證明。檢察官就上開待證事項，並未舉證以
      實其說，即難認定為真。
    ２公訴人指己○○、丑○○違法核准計價付款，依起訴書犯
      罪事實欄所載，與之相連結之前提事實應有二，一為「己○○要求辰○○通融鴻基公司估驗計價」（見起訴書第6
      頁第29、30行），另一為「午○○為達成獲利之目的，竟
      罔顧公共工程品質，連續偷工減料，造成箱涵主體工程鋼
      筋間距過大及混凝土澆置厚度不足」（見起訴書第5 頁第
      24至26行），否則當無「違法」核准計價之事。就前者而
      言，辰○○於本院審理時已證稱：「關於我（在調查局）
      提到己○○這段，當時我不了解我為何一定要簽名，他確
      實有說如果沒有簽名，收不到監造費用，因為這件事情我
      和己○○有爭執，我們確實違反合約的規定，所以監造單
      位確實要簽名，所以我就當然要簽名。」、「（問：到底
      己○○有無要求你通融鴻基公司的估驗計價？）沒有，我
      在調查局所提到的己○○這段是我們萬銘公司和業主鎮公
      所的合約問題，與包商無關。並沒有通融這件事，如果有
      通融就不會來文又退件了。」（見本院卷(五)第496 頁），
      而堅稱並無要求通融之事，另名證人即承辦系爭工程之臺
      北縣鶯歌鎮公所人員卯○○亦證稱：己○○並未要求通融
      准予估驗計價（見本院卷(五)第279 頁），是檢察官此部分
      指控是否屬實，即非無疑。就後者而言，遍查全卷，並無
      證據足證「偷工減料，造成箱涵主體工程鋼筋間距過大及
      混凝土澆置厚度不足」，僅臺北縣鶯歌鎮公所93年10月28
      日會議紀錄之結論第8 點，曾提及「本工程經現場勘查，
      箱涵第13單元剪力鋼棒間距過大、鋼筋保護層厚度不足…
      …」（見調查局第259 頁），略有相似而已。然上開紀錄
      ，非僅係臺北縣鶯歌鎮公所人員至現場勘查，主動發現缺
      失而要求鴻基公司改善之點，臺北縣鶯歌鎮公所事後進一
      步檢測，亦未見不法情事，有鋼筋探測掃瞄成果報告（見
      本院卷(二)第113 至142 頁）、箱涵混凝土鑽心試驗報告（
      見本院卷(二)第181 至192 頁）可證，自不足據為違法核准
      計價付款之依據。至丙○○、辰○○於其等製作之施工日
      報表、監造日報表記載有所不實之事實，固已論證如前，
      然工程驗收估價及工程款之發放，本有一定程序，應經實
      際會勘現場，非僅單憑施工日報表、監造日報表上之記載
      ，尚難據此推定系爭工程必有浮報。是偷工減料之說，顯
      乏證據可資證明。
四、據上各節，公訴人所提證據，尚不能證明被告子○○、寅○○、丑○○、己○○、巳○○、壬○○、未○○等人有公訴
    意旨所載犯行。此外，公訴人認子○○、寅○○、丑○○、
    己○○所犯貪污治罪條例第4 條第1 項第3 款之犯罪態樣，
    為「建築或經辦公用工程或購辦公用器材、物品，浮報價額
    、數量或收取回扣，或有其他舞弊情事者」。其係屬公務員
    之重大貪污行為，為同條例第6 條第1 項第4 款公務員圖利
    罪之特別規定。所謂「浮報價額、數量」，係指就原價額、
    數量故為提高，以少報多，從中圖利而言；又「回扣」指就
    應付給之建築材料費或工程價款，向對方要約，提取一定比
    率，或扣取其中一部分，圖為自己不法之所有。則有關「其
    他舞弊情事」之概括補充性規定，應指與浮報價額、數量、
    收取回扣等獲取不法利益者有同等危害性，方可相提併論，
    例如偷工減料、以劣品冒充上品、以膺品代替真品等是（最
    高法院93年度臺上字第2293號判決要旨參照），公訴人並未
    具體指出子○○、寅○○、丑○○、己○○如何符合此罪之
    構成要件及是否因此獲得不法利益，論證上同有不足。既乏
    積極證據可證明被告子○○、寅○○、丑○○、己○○、壬○○、未○○、巳○○有檢察官所指之犯行，即應為有利其
    等之認定，而為無罪之諭知。
據上論斷，應依刑事訴訟法第299 條第1 項前段、第301 條第1
項，刑法第2 條第1 項前段、第216 條、第215 條，行為時（即
94年2 月2 日修正公布，95年7 月1 日施行前之）刑法第33條第
5 款、第56條、第41條第1 項前段，刑法施行法第1 條之1 第1
項、第2 項前段，行為時（即95年5 月17日公布廢止，同年7 月
1 日施行前之）罰金罰鍰提高標準條例第2 條，中華民國96年罪
犯減刑條例第2 條第1 項第3 款、第7 條、第9 條，判決如主文
。
本案經檢察官馬凱蕙到庭執行職務。
中    華    民    國    97    年    4     月    30    日
                    刑事第十四庭審判長法  官   林海祥
                                      法  官   汪怡君
                                      法  官   許炎灶
上列正本證明與原本無異。
如不服本判決，應於判決送達後10日內向本院提出上訴狀（應附
繕本），其未敘述上訴理由者，應於上訴期間屆滿後20日內補提
理由書狀於本院，上訴於臺灣高等法院。
                                      書記官   屠衛民
中    華    民    國    97    年    4     月    30    日
附錄本判決論罪科刑法條：刑法第216 條、第215 條。
中華民國刑法第216 條（行使偽造變造或登載不實之文書罪）
行使第210 條至第215 條之文書者，依偽造、變造文書或登載不
實事項或使登載不實事項之規定處斷。
中華民國刑法第215 條（業務上文書登載不實罪）
從事業務之人，明知為不實之事項，而登載於其業務上作成之文
書，足以生損害於公眾或他人者，處3 年以下有期徒刑、拘役或
5 百元以下罰金。
附表：
┌──────┬───────────┬───────────┬────────────┐
│相關法律規定│行為時（修正前）之規定│裁判時（修正後）之規定│本案具體適用後之比較結果│
├──────┼───────────┼───────────┼────────────┤
│刑法第33條第│罰金：1 元以上。      │罰金：新臺幣1,000 元以│1.刑法第216 、215 條條文│
│5 款        │                      │上，以百元計算之。    │  本身並未修正，就其法定│
├──────┼───────────┼───────────┤  罰金刑部分，雖不論依行│
│刑法施行法第│（無。惟另依「現行法規│中華民國94年1 月7 日刑│  為時或裁判時之規定，罰│
│1 條之1     │所定貨幣單位折算新臺幣│法修正施行後，刑法分則│  金刑之最高數額均屬一致│
│            │條例」第2 條：「現行法│編所定罰金之貨幣單位為│  ，但行為時罰金刑之最低│
│            │規所定金額之貨幣單位為│新臺幣（第1 項）。94年│  數額為銀元1 元，折算後│
│            │圓、銀元或元者，以新臺│1 月7 日刑法修正時，刑│  為新臺幣3 元（提高倍數│
│            │幣元之3 倍折算之。」、│法分則編未修正之條文定│  後為新臺幣30元），裁判│
│            │「罰金罰鍰提高標準條例│有罰金者，自94年1 月7 │  時罰金刑之最低數額，則│
│            │」第1 條前段：「依法律│日刑法修正施行後，就其│  為新臺幣1,000 元，以行│
│            │應處罰金、罰鍰者，就其│所定數額提高為30倍。但│  為時之規定有利於被告。│
│            │原定數額得提高為2 倍至│72年6 月26日至94年1 月│2.依臺灣高等法院暨所屬法│
│            │10倍。」等規定，將貨幣│7 日新增或修正之條文，│  院95年法律座談會意見，│
│            │單位折算為新臺幣及提高│就其所定數額提高為3 倍│  關於刑法分則編未修正之│
│            │罰金之處罰數額。）    │（第2 項）。          │  條文訂有罰金者，自95年│
│            │                      │                      │  7 月1 日起，逕適用刑法│
│            │                      │                      │  施行法第1 條之1 之規定│
│            │                      │                      │  ，不再適用罰金罰鍰提高│
│            │                      │                      │  標準條例第1 條前段之規│
│            │                      │                      │  定。                  │
├──────┼───────────┼───────────┼────────────┤
│刑法第56條  │連續數行為而犯同一之罪│（已刪除）            │依行為時之規定，係論以1 │
│            │名者，以1 罪論。但得加│                      │罪，依裁判時之規定，則應│
│            │重其刑至2 分之1 。    │                      │數罪併罰，應以行為時之規│
│            │                      │                      │定較有利於被告。        │
├──────┼───────────┼───────────┼────────────┤
│刑法第41條第│犯最重本刑為5 年以下有│犯最重本刑為5 年以下有│依行為時刑法第41條第1 項│
│1 項前段    │期徒刑以下之刑之罪，而│期徒刑以下之刑之罪，而│前段、罰金罰鍰提高標準條│
│            │受6 個月以下有期徒刑或│受6 個月以下有期徒刑或│例第2 條（已廢止）之規定│
│            │拘役之宣告，因身體、教│拘役之宣告者，得以新臺│，易科罰金係以銀元100 元│
│            │育、職業、家庭之關係或│幣1,000 元、2,000 元或│以上300 元以下折算1 日，│
│            │其他正當事由，執行顯有│3,000 元折算1 日，易科│換算新臺幣後，係以新臺幣│
│            │困難者，得以1 元以上3 │罰金。                │300 元以上900 元以下折算│
│            │元以下折算1 日，易科罰│                      │1 日；依裁判時刑法第41條│
│            │金。                  │                      │第1 項前段規定，其最低易│
├──────┼───────────┼───────────┤科罰金之折算標準為新臺幣│
│罰金罰鍰提高│依刑法第41條易科罰金或│（已廢止）            │1,000 元，以行為時之規定│
│標準條例第2 │第42條第2 項易服勞役者│                      │有利於被告。            │
│條          │，均就其原定數額提高為│                      │                        │
│            │100 倍折算1 日；法律所│                      │                        │
│            │定罰金數額未依本條例提│                      │                        │
│            │高倍數，或其處罰法條無│                      │                        │
│            │罰金刑之規定者，亦同。│                      │                        │
└──────┴───────────┴───────────┴────────────┘


司法院資訊處製作；財團法人民間司法改革基金會備份。
